臺灣臺中地方法院刑事判決
111年度易字第805號
公  訴  人  臺灣臺中地方檢察署檢察官
被      告  吳東諺



上列被告因妨害名譽案件，經檢察官提起公訴（111年度偵字第9
586號），本院判決如下：
    主    文
吳東諺無罪。
    理    由
一、公訴意旨略以：被告吳東諺於民國111年1月5日18時30分許，
    在臺中市南區忠孝路與合作街口，與告訴人黃培昌因行車糾紛
    發生口角，被告竟基於公然侮辱之犯意，在上開不特定人或
    多數人得以共見共聞之道路巷口，以「幹你娘雞掰」（台語）
    之穢語辱罵告訴人，足以貶損告訴人之名譽。因認被告所為
    ，涉犯刑法第309條第1項之公然侮辱罪嫌等語。
二、按犯罪事實應依證據認定之，無證據不得認定犯罪事實；不
    能證明被告犯罪者，應諭知無罪之判決，刑事訴訟法第154
    條第2項、第301條第1項分別定有明文。又認定犯罪事實所
    憑之證據，雖不以直接證據為限，間接證據亦包括在內；然
    而無論直接或間接證據，其為訴訟上之證明，須於通常一般
    之人均不致有所懷疑，而得確信其為真實之程度者，始得據
    為有罪之認定，倘其證明尚未達到此一程度，而有合理之懷
    疑存在時，即無從為有罪之認定。且檢察官對於起訴之犯罪
    事實，應負提出證據及說服之實質舉證責任，倘其所提出之
    證據，不足為被告有罪之積極證明，或其指出之證明方法，
    無從說服法院以形成被告有罪之心證，基於無罪推定之原則
    ，自應為被告無罪判決之諭知。又告訴人之告訴，係以使被
    告受刑事追訴為目的，其指訴是否與事實相符，仍應調查其
    他證據，以資審認，必被害人所述被害情形，無瑕疵可擊，
    且就其他方面調查，又與事實相符，始足據為有罪判決之基
    礎。
三、公訴意旨認被告涉犯刑法第309條第1項之公然侮辱罪嫌，無
    非係以告訴人即證人黃培昌於警詢時之指訴、員警職務報告
    書等為其主要論據。
四、訊據被告固坦承其有於上開時、地，因告訴人騎乘機車闖越
    紅燈一事與告訴人發生口角衝突，惟堅決否認有何公然侮辱
    之犯行，辯稱：我當時只有大叫一聲，並未辱罵告訴人等語
    。　　
五、經查：
  ㈠被告於111年1月5日18時30分許，騎乘機車搭載證人周傳蓉行
    經臺中市南區忠孝路與合作街口時，適遇告訴人騎乘機車闖
    越紅燈，由合作街左轉忠孝路，2人因而發生行車糾紛，告訴
    人騎乘機車將被告攔下，雙方發生口角爭執，並均當場報警
    處理等情，核與被告於警詢、偵訊及本院審理時之供述（見
    偵卷第17至21頁、第65至66頁、第31至32頁、本院卷第31至
    32頁）、證人即告訴人黃培昌、證人周傳蓉、黃冠綸（即與
    被告同向行駛之機車駕駛人）、黃美玲（即證人黃冠綸負載
    之乘客）於警詢時之證述均大致相符（見偵卷第37至41頁、
    第45至49頁、第51至55頁），並有員警職務報告書、臺中市
    政府警察局第三分局正義派出所受理各類案件紀錄表、指認
    犯罪嫌疑人記錄表暨指認照片真實姓名對照表（見偵卷第9
    至11頁、第13、15頁、第29至35頁）在卷可參，是此部分之
    事實，首堪認定。
　㈡證人即告訴人黃培昌固於警詢時證稱其騎乘機車由合作街轉
    忠孝路時，遭一名機車騎士即被告辱罵「幹你娘雞掰」等語
    ，於是超前將被告攔下等語（見偵卷第23至25頁），然依證
    人周傳蓉於警詢時證稱：我們當時在忠孝路上綠燈直行，騎
    過合作街時左邊突然衝出一部機車靠我們機車很近，我突然
    聽見被告大叫一聲，我就看見告訴人騎乘機車追上來，對方
    有對我們喊「幹什小」，並踹我們機車，夜市其實很吵，我
    沒有聽到被告有罵「幹你娘雞掰」等語（見偵卷第39頁）；
    證人黃冠綸於警詢時證稱：當時我與黃美玲共乘一部機車在
    臺中市南區忠孝路與合作街口停等紅燈，我們綠燈開始行駛
    時，從合作街衝出一部機車（由告訴人騎乘）闖紅燈，與我
    前面一部機車（由被告與證人周傳蓉共乘）差一點就發生擦
    撞，被告有按對方喇叭示警，此時我就看見告訴人用右腳踢
    被告機車，然後雙方停在忠孝路之萊爾富超商前，並起口角
    爭執，我停車上前質問告訴人為何闖紅燈違規還出腳踢人家
    ，告訴人就一直對被告說，你是在按什麼喇叭；我在行進中
    因有2個車身距離，沒有聽到被告有辱罵告訴人等語（見偵
    卷第47頁）；證人黃美玲於警詢時證稱：當時我與黃冠綸共
    乘一部機車在臺中市南區忠孝路與合作街口停等紅燈，我們
    綠燈開始行駛時，我在後座沒有看到告訴人是否有闖紅燈，
    當時我只到前車駕駛即被告有大喊一聲，喊什麼我沒聽清楚
    ，此時我就看見告訴人用右腳踢被告機車，然後雙方停在忠
    孝路之萊爾富超商前，並起口角爭執，黃冠綸停車上前質問
    告訴人為何闖紅燈違規還出腳踢人家，告訴人就一直對被告
    咆哮說，你是在按什麼喇叭，在行進中，我有聽到被告喊一
    聲，但不知道他喊什麼，我也沒有聽到被告有罵告訴人等語
    （見偵卷第53頁），是僅有證人周傳蓉、黃美玲聽見被告在
    告訴人闖越紅燈之時，有大喊一聲，上揭證人均未聽聞被告
    對告訴人辱罵「幹你娘雞掰」等語。另警方在案發後到場處
    理，並瞭解雙方之紛爭經過後，告訴人雖有指稱遭被告辱罵
    「幹你娘機掰」等語，然此已為被告當場否認，有員警職務
    報告書在卷可稽（見偵卷第9至11頁），亦難佐證告訴人之
    指訴內容，確為真實。另卷附臺中市政府警察局第三分局正
    義派出所受理各類案件紀錄表，係處理警員受理告訴人報案
    後，聽聞告訴人對案發經過之敘述，屬案發後轉述告訴人所
    言之書面陳述，性質上為與告訴人指訴範疇具同一性之累積
    證據，並無法作為告訴人所述內容之補強證據，則告訴人之
    指訴，並無其他證據得資補強，其真實性已有疑問。依證人
    黃冠綸、黃美玲證稱被告曾對告訴人按鳴喇叭、告訴人一直
    質問被告是在按什麼喇叭情觀之，告訴人亦有可能係因遭被
    告按鳴喇叭，因此心生不滿，並進而攔停被告，亦不能排除
    告訴人在騎乘機車之過程中，誤聽被告所表達之字句之可能
    性。公訴意旨以告訴人闖紅燈引起被告不滿，被告出言辱罵
    乃屬可能之情況一節，純屬臆測之詞，而無證據佐證，難認
    可採。
　㈢再按人格名譽權及言論自由均為憲法保障之基本權，於該二
    基本權發生衝突時，刑法第309條公然侮辱罪固採取言論自
    由應為退讓之規定。惟憲法所保障之各種基本權並無絕對位
    階高低之別，對基本權之限制，需符合憲法第23條「為『防
    止妨礙他人自由、避免緊急危難、維持社會秩序或增進公共
    利益』所『必要』者」之規定。且此一對於基本權限制之再限
    制規定，不僅拘束立法者，亦拘束法院。因此，法院於適用
    刑法第309條限制言論自由基本權之規定時，自應根據憲法
    保障言論自由之精神為解釋，於具體個案就該相衝突之基本
    權或法益（即言論自由及人格名譽權），依比例原則為適切
    之利益衡量，決定何者應為退讓，俾使二者達到最佳化之妥
    適調和，而非以「粗鄙、貶抑或令人不舒服之言詞＝侵害人
    格權/名譽＝侮辱行為」此簡單連結之認定方式，以避免適用
    上之違憲，並落實刑法之謙抑性。具體言之，法院應先詮釋
    行為人所為言論之意涵（下稱前階段），於確認為侮辱意涵
    ，再進而就言論自由及限制言論自由所欲保護之法益作利益
    衡量（下稱後階段）。為前階段判斷時，不得斷章取義，需
    就事件脈絡、雙方關係、語氣、語境、語調、連結之前後文
    句及發表言論之場所等整體狀況為綜合觀察，並應注意該言
    論有無多義性解釋之可能。例如「幹」字一詞，可能用以侮
    辱他人，亦可能作為與親近友人問候之發語詞（如：「幹，
    最近死到哪裡去了。」），或者宣洩情緒之詞（如：「幹，
    真衰！」）；於後階段衡量時，則需將個案有關之一切事實
    均納入考量。比如系爭言論係出於挑釁、攻擊或防衛；是自
    願加入爭論或無辜被硬拉捲入；是基於經證實為錯誤之事實
    或正確事實所做評論等，均會影響個案之判斷。一般而言，
    無端謾罵、不具任何實質內容之批評，純粹在對人格為污衊
    ，人格權之保護應具優先性；涉及公共事務之評論，且非以
    污衊人格為唯一目的，原則上言論自由優於名譽所保護之法
    益（例如記者在報導法院判決之公務員貪污犯行時，直言「
    厚顏無恥」）；而在無涉公益或公眾事務之私人爭端，如係
    被害人主動挑起，或自願參與論爭，基於遭污衊、詆毀時，
    予以語言回擊，尚屬符合人性之自然反應，況「相罵無好話
    」，且生活中負面語意之詞類五花八門，粗鄙、低俗程度不
    一，自非一有負面用詞，即構成公然侮辱罪。於此情形，被
    害人自應負有較大幅度之包容。至容忍之界限，則依社會通
    念及國人之法律感情為斷。易言之，應視一般理性之第三人
    ，如在場見聞雙方爭執之前因後果與所有客觀情狀，於綜合
    該言論之粗鄙低俗程度、侵害名譽之內容、對被害人名譽在
    質及量上之影響、該言論所欲實現之目的暨維護之利益等一
    切情事，是否會認已達足以貶損被害人之人格或人性尊嚴，
    而屬不可容忍之程度，以決定言論自由之保障應否退縮於人
    格名譽權保障之後（最高法院110年度台上字第30號判決意
    旨可供參照）。本件告訴人自承其騎乘機車行經臺中市南區
    忠孝路與合作街口時，確有闖越紅燈之情事（見偵卷第23頁
    ），是縱認被告當時確有口出「幹你娘雞掰」等語，被告突
    遇告訴人闖越紅燈，因此驚嚇，恐發生危險肇生事故，基於
    此情緒上，而脫口而出上開言語，尚屬符合人性之自然反應
    ，亦不無可能係被告為發洩自己不滿、憤怒情緒之意，未能
    逕行認被告所為本案言語乃純粹對告訴人之無端謾罵、專以
    損害告訴人人格名譽為目的，縱使上開言語令告訴人感到難
    堪、不悅，由此言論之粗鄙程度、侵害名譽之內容、現場見
    聞之人均不知告訴人之真實姓名等個人資料、對告訴人名譽
    在質與量上之影響非大等一切情事，難認係過度、無謂之不
    當貶抑告訴人之人格或社會評價，而達不可容忍之程度，於
    此情形下，告訴人自應負較大限度之包容。揆諸前開法條說
    明及罪疑有利被告原則，尚難認被告具有公然侮辱之犯意，
    而有公然侮辱告訴人之犯行甚明。
六、綜上所述，依公訴人提出之證據，客觀上尚未達到使通常一
    般之人均不致於有所懷疑，而得確信被告確有公然侮辱犯行
    之程度，而有合理懷疑之存在，本於「罪證有疑，利於被告
    」之原則，即應為有利被告之認定。此外，復查無其他積極
    證據足以證明被告有公訴意旨所指犯行，揆諸前揭規定及判
    例意旨，應認尚屬不能證明被告犯罪，自應為被告無罪之諭
    知，以昭審慎。
據上論斷，應依刑事訴訟法第301條第1項，判決如主文。　　
本案經檢察官林樹蘭提起公訴，檢察官葉芳如到庭執行職務。
中　　華　　民　　國　　111 　年　　7 　　月　　27　　日
                  刑事第十七庭  法  官  孫藝娜
以上正本證明與原本無異。
如不服本判決應於收受判決後20日內向本院提出上訴書狀，並應
敘述具體理由；其未敘述上訴理由者，應於上訴期間屆滿後20日
內向本院補提理由書（均須按他造當事人之人數附繕本）「切勿
逕送上級法院」。
告訴人或被害人如不服判決，應備理由具狀向檢察官請求上訴，
上訴期間之計算，以檢察官收受判決正本之日起算。
                                書記官  黃詩涵
中　　華　　民　　國　　111 　年　　7 　　月　　27　　日